【裁判字號】    96,訴,119
【裁判日期】    970416
【裁判案由】    偽證等
【裁判全文】
臺灣臺南地方法院刑事判決               96年度訴字第119號
公  訴  人  臺灣臺南地方法院檢察署檢察官
被      告  戊○○
上列被告因偽證等案件，經檢察官提起公訴（95年度偵字第1507
4號），本院判決如下：
    主    文
戊○○意圖為自己不法之所有，以詐術使人將本人之物交付，處
有期徒刑拾月，減為有期徒刑伍月；又證人，於檢察官偵查時，
於案情有重要關係之事項，供前具結而為虛偽陳述，處有期徒刑
陸月，減為有期徒刑參月。應執行有期徒刑柒月。
    事    實
一、戊○○為賴璟蔚（另經檢察官為不起訴處分）之弟，戊○○
    與丁○○係舊識，戊○○因需要資金週轉，於民國（下同）
    95年4月26日至其承攬之高美橋工地，向丁○○借款新台幣
    （下同）100萬元，因丁○○亦無資金可借予戊○○，鄭志
    亮遂帶同戊○○至甲○○位於屏東縣里港鄉○○村○○路8
    之39號之工廠內，欲向甲○○借款，因甲○○不答應，丁○○即提議由戊○○將其使用之PC200型及CAT120型挖土機2輛
    （下稱系爭挖土機2輛），以100萬元之代價出賣予丁○○，
    再由丁○○向甲○○借款100萬元交付予戊○○。戊○○雖
    明知其所有之系爭挖土機2輛已於95年3月間出售與不知情之
    賴璟蔚，竟仍基於為自己不法所有之意圖，向丁○○佯稱答
    應出賣上開2輛挖土機予丁○○，並提出上開PC200型挖土機
    之進口報單正本與丁○○收執，且告知挖土機停放地點在屏
    東縣山地門鄉口社大橋工地，請丁○○自行僱工載運等語，
    丁○○不疑有他，隨即向甲○○借款100萬元，並由甲○○
    之妻乙○○至銀行將上開100萬元匯入戊○○帳戶。詎戊○○取得上開100萬元後，於當天晚上即將上揭挖土機載回運
    至賴璟蔚位在臺南縣楠西鄉密枝村老伙坑之芒果園內停放，
    而丁○○嗣後輾轉得知系爭挖土機之放置地點後，於95年6
    月9日12時30分許在上址尋獲，即交由陳建男、錢雅鋒分別
    駕駛車號367-QL號及車號416-GP號等2輛自大
     貨車，將本件挖土機2輛載往屏東縣里港鄉○○村○○路8
    之39號停放，惟不知情之賴璟蔚隨後以本件2輛挖土機遭人
    竊取之情事，於95年6月12日下午3時許至臺南縣警察局玉井
    分局報案，嗣經台灣台南地方法院檢察署檢察官偵查後，將
    丁○○涉犯竊盜犯行部分以95年度偵字第9581 號為不起訴
    處分確定，丁○○至此始知受騙。
二、戊○○明知其於95年4月26日曾至甲○○上揭工廠將本件挖
    土機2輛賣予丁○○，竟基於偽證之犯意，於95年9月21日在
    台灣台南地方法院檢察署95年度他字第4144號賴璟蔚被訴誣
    告罪案件偵查中，對案情有重要關係之上揭事項，於檢察官
    告知其得拒絕證言後，以證人身份供前具結後證稱：「我當
    時是以電話和他（指丁○○）聯絡，我是向他借錢，並不是
    賣PC200型及CAT120型挖土機2台」等語，而為虛偽之陳述。
三、案經丁○○告訴及台灣台南地方法院檢察署檢察官簽分偵查
    起訴。
    理    由
壹、關於證據能力之判斷：
一、按被告以外之人於審判外之陳述，經當事人於審判程序同意
    作為證據，法院審酌該言詞陳述或書面陳述作成時之情況，
    認為適當者，亦得為證據，刑事訴訟法第159條之5第1項定
    有明文。查被告於本院審理時對證人甲○○、乙○○、賴璟
    蔚、賴秀美等人於偵訊中所為筆錄之證據能力均不爭執，且
    本院依卷內資料審酌偵訊筆錄作成時之情況，亦認為並未有
    何違背法律或其他相關規定之情事，而應認為適當，是依刑
    事訴訟法第159條之5第1項之規定，上開證人於偵訊所作之
    筆錄，為傳聞法則之例外而具有證據能力，本院自得引為判
    決參考之依據，先予敘明。
二、次按除顯有不可信之情況外，從事業務之人於業務上或通常
    業務過程所需製作之紀錄文書、證明文書，或其他於可信之
    特別情況下所製作之文書，亦得為證據，刑事訴訟法第159
    條之4第2、3款定有明文。查告訴人丁○○提出之陽信商業
    銀行匯款收執聯1紙（見95年度他字第4144號卷第9頁）、證
    人賴秀美提出之國泰世華銀行存摺影本4張、代收票據明細
    影本1張（見95年度偵字第15074號卷第48至51頁），均符合
    上揭規定，而得為本案之證據。
貳、實體部分：
一、訊據被告戊○○對於上揭事實均矢口否認，辯稱：伊當初係
    打電話向丁○○借款100萬元，伊並未見過甲○○，亦未約
    定將系爭挖土機2臺賣予丁○○，系爭挖土機2臺伊已出賣予
    其兄賴璟蔚，平時放在工地，後來放在賴璟蔚田裡，嗣後丁○○為抵償伊對丁○○所負之上揭借款債務，而未經伊同意
    自行雇工載走系爭2臺挖土機，伊並無詐欺之犯行，又伊在
    賴璟蔚被訴誣告案件偵查中證述內容均為真實，並無偽證之
    犯行云云。
二、關於詐欺之部分：
(一)、甲○○之妻乙○○於95年4月26日至陽信商業銀行里港分行
    匯款100萬元至被告國泰世華銀行屏東分行帳戶內之事實，
    業據被告自承，與證人乙○○於本院審理時結證內容相符（
    見本院卷第49頁），並有丁○○提出之記載收款人為戊○○
    、匯款金額100萬元、匯款人乙○○內容陽信商業銀行匯款
    收執聯1紙在卷足參（見95年度他字第4144號卷第9頁），此
    部分之事實堪信為真實。
(二)、被告於95年4月26日至告訴人丁○○承包之高美橋工地向丁○○借款100萬元，因丁○○無現金可供借予被告，遂帶同
    被告至甲○○位於屏東縣里港鄉○○村○○路8之39號之工
    廠內，欲向甲○○借款，因甲○○不同意借款予被告，被告
    遂將系爭挖土機2臺賣予告訴人丁○○，並由丁○○向甲○○借款100萬元用以支付予被告，該款項係由甲○○之妻乙○○於當日匯款至被告帳戶內等語，業據證人即告訴人丁○○於本院審理時證述明確（見97年4月2日審理筆錄，本院卷
    第40、44頁），核與證人甲○○、乙○○於偵審中證述當日
    被告曾與告訴人丁○○至其工廠，被告當場將系爭挖土機2
    臺以100萬元出賣予丁○○，丁○○向甲○○借款支付價金
    ，由甲○○之妻乙○○將100萬元匯入被告帳戶等情相符（
    見本院卷第47、49頁、95年度偵字第15074號卷第40、41頁
    ）。由上開告訴人之指述及證人甲○○、乙○○互核相符之
    證詞足以證明堪信為真實。依據被告與告訴人丁○○間之約
    定，乙○○於95年4月26日匯款100萬元與被告，係甲○○借
    予丁○○用以支付丁○○向被告購買系爭2臺挖土機之價金
    ，而非被告向丁○○借貸之款項。
(三)、被告雖辯稱其並未見過甲○○，亦未到過甲○○工廠云云，
    惟甲○○於本院審理時證稱，95年4月26日當天被告係駕駛
    黑色CEFIRO廠牌轎車至其工廠（本院卷第48頁），而被告亦
    自承其平日駕駛之車輛為黑色CEFIRO廠牌轎車（本院卷第49
    頁），則證人甲○○之上揭證詞，即非子虛，且證人甲○○
    、乙○○與被告間並無恩怨糾葛，業據證人乙○○陳述在卷
    （見本院卷第50頁），其等並無設詞誣攀被告之理，足認證
    人甲○○、乙○○之證述堪予採信，而被告之辯解顯不足採
    。
(四)、又被告辯稱乙○○匯入其帳戶之100萬元係其係向丁○○之
    借款，而非丁○○向其購買系爭挖土機之價金云云，除與上
    揭證人甲○○、乙○○之證述相左外，亦與被告與告訴人丁○○先前之借款慣例不符。經查，被告曾於之前於94年11月
    8日、95年2月20日分別向告訴人丁○○借款100萬元，均簽
    發面額110萬元（含利息10萬元）之支票，於隔月兌現清償
    ，另於95年4月7日借款100萬元，於5月6日簽發面額100萬元
    之支票等情，業據被告於本院審理時自承在卷（見本院卷第
    54頁），顯見依據告訴人與被告之間借款之慣例，被告均會
    於次月初簽發支票用以擔保，而本件被告主張其於95年4月
    26日向告訴人借貸之100萬元，卻未於次月簽發支票交付告
    訴人，與其等之前借款之慣例不符，該筆款項是否為借款即
    有可疑。復參酌被告於95年4月7日借款100萬元，於5月6日
    簽發面額100萬元之支票，但該支票並未兌現，該筆借款亦
    未清償利息等情，業據被告自承（本院卷第54頁），顯見被
    告當時已無資力足資支付借款利息，衡諸常情，告訴人不會
    在無擔保情況下再借款予無資力之被告，足認被告所辯其係
    向告訴人借款100萬元云云，實無足採。
(五)、次查，被告於95年1、2月間已將系爭挖土機2臺以138萬元之
    代價出賣予其兄賴璟蔚之事實，業據被告於偵查中陳述明確
    （見95年度他字第4144號卷第16頁），核與證人即被告之兄
    賴璟蔚、被告之姐賴秀美於偵查中證述，被告積欠賴秀美
    900多萬元，於95年1、2月間，被告將該2臺挖土機以138萬
    元之代價賣予賴璟蔚，賴璟蔚則將錢交付給賴秀美代為清償
    戊○○之對賴秀美之債務等情，互核相符（見95年度偵字第
    15074號卷第10、11、45頁），並有賴秀美提出之國泰世華
    銀行存摺影本4張、代收票據明細影本1張附卷足參（見同上
    卷48至51頁），被告主張系爭挖土機2臺已於95年1、2月間
    出賣予賴璟蔚之事實，已堪認定。
(六)、被告既於95年1、2月間已將系爭挖土機2臺出賣予其兄賴璟
    蔚，自明知該挖土機已移轉所有權於賴景蔚，自己並無處分
    權，卻仍因資力陷於困窘，而於同年4月26日與告訴人丁○○約定將該挖土機2臺出賣予丁○○，被告並自承於取得價
    金100萬元後，於95年5月間，於未告知丁○○之情況下，將
    挖土機由屏東縣山地門鄉口社大橋工地移往賴璟蔚位在臺南
    縣楠西鄉密枝村老伙坑之芒果園內停放（見本院卷第52頁）
    ，足認被告自始即無意將挖土機交付予丁○○，其係因需錢
    週轉，於丁○○、甲○○均不願意借款與伊之時，因而以佯
    稱要將該挖土機2臺出賣予丁○○之手段，使丁○○陷於錯
    誤，而向甲○○借款透過乙○○將100萬元款項交付被告。
    綜上所述，被告詐欺取財之犯行，事證明確，已堪認定。
三、關於偽證之部分：
(一)、丁○○嗣後輾轉得知被告將系爭挖土機移至臺南縣楠西鄉密
    枝村老伙坑之芒果園內停放後，於95年6月9日12時30分許在
    上址尋獲，即交由陳建男、錢雅鋒分別駕駛車號367-QL 號
    及車號416-GP號等2輛自大貨車，將本件挖土機2輛載往屏東
    縣里港鄉○○村○○路8之39號停放，惟不知情之賴璟蔚隨
    後以本件2輛挖土機遭人竊取之情事，於95年6月12日下午3
    時許至臺南縣警察局玉井分局報案，嗣經台灣台南地方法院
    檢察署檢察官偵查後，將丁○○涉犯竊盜犯行部分以95年度
    偵字第9581號為不起訴處分確定之事實，業據本院調取上開
    卷宗核閱屬實。
(二)、丁○○於受上開不起訴處分後，即向台灣台南地方法院檢察
    署檢察官告發賴璟蔚涉有誣告罪嫌，經檢察官以95年度他字
    第4144號偵查，被告於95年9月21日之偵查庭中，面對檢察
    官之偵查訊問，於檢察官告知其得拒絕證言後，以證人身份
    供前具結後證稱：「我當時是以電話和他（指丁○○）聯絡
    ，我是向他借錢，並不是賣PC200型及CAT120型挖土機2台」
    等語（見上揭卷第17頁）等情，為被告所不爭執，復有上開
    偵訊筆錄、證人結文附於上揭卷宗足參，此部分之事實，堪
    予認定。
(三)、被告雖辯稱其上揭證述均係事實，並非虛偽云云，惟查，被
    告於於95年4月26日曾至甲○○上揭工廠將本件挖土機2輛賣
    予丁○○之事實，業經本院認定如上述，則被告於上揭偵查
    程序中所證稱伊當時係以電話向丁○○借款，並非出賣系爭
    挖土機予丁○○等情，即與事實不符，且被告明知其並非事
    實，仍於檢察官偵查中，於供前具結後為上揭之陳述，則其
    顯係故意為虛偽之陳述；又於上揭賴璟蔚所涉誣告案件中，
    被告是否有將系爭挖土機出賣予丁○○之事實，對於賴璟蔚
    是否可能明知丁○○係挖土機之買受人而仍向警署告發竊盜
    ，因而涉有誣告丁○○之事實之判斷，顯有影響，係屬於對
    於案情有重要關係之事項，足堪認定。被告既明知上開事實
    ，卻仍於上揭偵查程序中以證人身分於供前具結後，為與事
    實不符之上揭證述，其涉有偽證之犯行，事證明確，已堪認
    定。
四、新舊法比較：按數罪併罰，有2裁判以上者，依第51條規定
    ，定其應執行刑，刑法第53條定有明文。又行為後法律有變
    更者，適用行為時之法律。但行為後之法律有利於行為人者
    ，適用最有利於行為人之法律，刑法第2條第1項亦有明定。
    而依刑法第51條定應執行刑時，「裁判確定前犯數罪，其中
    一罪在新法施行前者，亦同（即亦應為新舊法比較）」，最
    高法院95年5月23日第8次刑事庭會議決議可資參照。查被告
    於所犯詐欺取財罪係於95年7月1日前所為，參照前引最高法
    院決議意旨，應依刑法第2條第1項之規定，比較現行刑法第
    51條第5款及修正施行前同條款之規定何者有利於被告。經
    查，依修正施行前刑法第51條第5款之規定，所定之執行刑
    不得逾20年，而依現行同條款之規定，所定之執行刑則不得
    逾30年，是本件以修正施行前刑法第51條第5款之規定有利
    於被告，是本件應依刑法第2條第1項前段、修正施行前刑法
    第51條第5款之規定定其應執行之刑。
五、論罪科刑：核被告所為，係犯刑法第339條第1項之詐欺取財
    罪及同法第168條之偽證罪。被告所犯上開二罪，犯意個別
    ，行為互殊，應予分論併罰。爰審酌被告並無前科，有臺灣
    高等法院被告前案紀錄表在卷可參，素行尚稱良好，其因財
    務困難、需錢週轉之動機、詐欺被害人之手段、詐得之款項
    ，及其於檢察官偵查中，就其兄因其與告訴人丁○○間之買
    賣挖土機糾紛而被訴誣告案件，以證人身分具結後為虛偽陳
    述，違背真實陳述之義務，妨害司法發現真實之功能，使偵
    查結果有陷於錯誤之危險，並浪費訴訟資源，且於犯後始終
    否認犯行之態度等一切情狀，分別量處如主文所示之刑。又
    被告上開犯行，均係於96年4月24日前所犯，核與中華民國
    九十六年罪犯減刑條例第2條第1項第3款之規定相符，均應
    予減刑如主文所示，並於比較新舊法後依修正施行前之刑法
    第51條第5款之規定，定其應執行之刑。
據上論斷，應依刑事訴訟法第299條第1項前段，刑法第2條第1項
、第168條、第339條第1項、修正施行前第51條第5款，刑法施行
法第1條之1，中華民國九十六年罪犯減刑條例第2條第1項第3款
、第七條，判決如主文。
本案經檢察官丙○○到庭執行職務。
中    華    民    國    97    年    4     月    16    日
                  刑事第七庭    審判長  法  官  陳振謙
                                        法  官  卓穎毓
                                        法  官  高如宜
以上正本證明與原本無異。
如不服本判決應於收受本判決後10日內向本院提出上訴書狀，並
應敘述具體理由。如未敘述上訴理由者，應於上訴期間屆滿後20
日內向本院補提理由書狀（均須按他造當事人之人數附繕本）「
切勿逕送上級法院」。
                                        書記官  陳姿利
中    華    民    國    97    年    4     月    28    日
附錄本案論罪科刑法條：
中華民國刑法第168條
於執行審判職務之公署審判時或於檢察官偵查時，證人、鑑定人
、通譯於案情有重要關係之事項，供前或供後具結，而為虛偽陳
述者，處7年以下有期徒刑。
中華民國刑法第339條第1項
意圖為自己或第三人不法之所有，以詐術使人將本人或第三人之
物交付者，處5年以下有期徒刑、拘役或科或併科1千元以下罰金
。


司法院資訊處製作；財團法人民間司法改革基金會備份。
